ACORDAO-COMPLETO-2584312

ACÓRDÃO 2972/2023 ATA 10/2023 - PRIMEIRA CÂMARA

VISTOS, relatados e discutidos estes autos de embargos de declaração opostos por Valdir Pereira Castro Filho contra o Acórdão 10457/2022-TCU-Primeira Câmara;
ACORDAM os Ministros do Tribunal de Contas da União, reunidos em sessão da Primeira Câmara, ante as razões expostas pelo Relator e com fundamento nos artigos 32, inciso II, e 34, da Lei 8.443/1992, c/c o art. 287, do Regimento Interno do TCU, em:
9.1. conhecer dos presentes embargos de declaração para, no mérito, rejeitá-los; e
9.2. dar ciência da deliberação ao embargante e aos interessados.

Embargos de declaração contra acórdão que negou provimento a recurso de reconsideração  interposto em face de deliberação que julgou as contas do recorrente irregulares e condenou-o ao pagamento de débito e de multa em razão da omissão no dever de prestar contas dos recursos recebidos por meio do Programa de Apoio aos Sistemas de Ensino para Atendimento de Jovens e Adultos (Peja), no exercício de 2013.

Primeira Câmara

Município de Santo Antônio do Leverger/MT.

3. Interessados/Responsáveis/Recorrentes:
3.1. Interessado: Fundo Nacional de Desenvolvimento da Educação (00.378.257/0001-81).
3.2. Responsável: Valdir Pereira de Castro Filho (XXX.017.701-XX).
3.3. Recorrente: Valdir Pereira de Castro Filho (XXX.017.701-XX).

13.1. Ministros presentes: Jorge Oliveira (na Presidência), Walton Alencar Rodrigues (Relator) e Jhonatan de Jesus.
13.2. Ministro-Substituto convocado: Augusto Sherman Cavalcanti.

WALTON ALENCAR RODRIGUES

Ministro Walton Alencar Rodrigues.

Trata-se de embargos de declaração opostos por Valdir Pereira Castro Filho contra o Acórdão 10457/2022-TCU-Primeira Câmara, nos seguintes termos:
"2.2 - DA OMISSÃO E CONTRADIÇÃO
Pela leitura feita no Acórdão nº . 13355/2021 - TCU, verifica-se que, o Embargante foi penalizado com as multas e o ressarcimento dos valores trazidos no decisum, pela omissão na prestação de contas, cujo prazo encerrou-se em 3/8/2015; e utilização dos recursos em finalidade diversa do Programa de Apoio aos Sistemas de Ensino para Atendimento de Jovens e Adultos, recebidos no exercício de 2013.
Na mesma toada, o decisum determinou a exclusão da relação processual, o município de Santo Antônio do Leverger/MT, em razão da condenação imposta ao Gestor, ora Embargante.
No mesmo sentido, o Relator determinou a exclusão do processo o ExPrefeito, Sr. Valdir Ribeiro, responsável originário pelo recebimento dos recursos e pela prestação de contas no prazo original do programa. Relembrando que o Ex-Gestor, excluído, permaneceu inerte por mais dois anos, tanto para a aplicação dos recursos, como no dever de apresentação da prestação de contas, cujo prazo findou-se em 03/08/2015.
Portanto, quando escoou o prazo legal para apresentação da prestação de contas do referido programa, em 03/08/2015, o senhor Valdir Ribeiro ainda era o Prefeito de Santo Antônio Leverger/MT, e era ele quem tinha o dever originário de prestar contas.
Neste sentido é a jurisprudência do Tribunal de Contas da União, in verbis: (...) 
Assim sendo, muito embora o Ex-gestor tenha passado ileso aos olhos do Tribunal de Contas da União, pois foi excluído do polo passivo do processo pelo Relator, é incontroverso que, ao assinar o termo de convênio, receber os créditos financeiro em conta corrente, assumiu, pessoalmente, a obrigação perante a União de dar bom e regular destino aos recursos repassados.
Inclusive, durante o período de vigência da avença, passaram-se mais de dois anos, permanecendo sempre inerte no dever de destinar a aplicação dos recursos, e, na mesma forma, foi omisso no dever de apresentar a prestação de contas, e mesmo não os tendo gerido, subsiste tal obrigação para o gestor sucedido, cuja omissão é visível no acordo Embargado.
Noutra banda, ao Gestor Sucessor, ora Embargante, foram atribuídas as irregularidades na aplicação dos recursos do programa fora do objeto pactuado, pois de acordo com a conclusão da área técnica, os recursos foram gastos nos anos de 2017, mais de dois anos após o término do prazo para a prestação de contas.
Nesse passo, deve-se levar em consideração que mesmo que os gastos foram realizados supostamente em desvio ao objeto pactuado, no máximo, sua atitude na execução do programa, poderia ser caracterizada irregularidade na aplicação dos recursos, uma vez que, por sorte, os recursos foram aplicados na mesma finalidade dos programas, corroborado pelo fato de sequer está comprovado nos autos, a existência de desvio dos recursos públicos, havendo apenas impropriedades na aplicação dos recursos destinados pelo programa.
Para o Tribunal de Contas da União, (Acórdão 1313/2009 - Ministro Marcos Vilaça) , deve ser considerada como falha formal a aplicação de recursos dentro da mesma finalidade do convênio e em prol do interesse público, embora fora do objeto estrito do convênio, como no caso concreto, pois como se verifica, o pacto previa aplicação e prestação de contas até o dia 03/08/2015.
Destarte, no caso dos autos, as despesas foram aplicadas dentro da finalidade definida pelos respectivos programas, sendo desarrazoada a penalidade de restituição integral do montante conveniado, nos termos da jurisprudência do Tribunal de Contas da União colacionada abaixo: (...) 
Se é certo que houve descumprimento de lei pelo Embargante, também é correto afirmar que não houve desvio de recursos públicos, e, é certo, também, que essas condutas só poderiam ser consideradas como ímprobas se tivesse ficado evidente a má-fé e a intenção de prejudicar o erário ou de beneficiar a si ou terceiro por parte do agente público.
Nesse sentido, aliás, já se posicionou o Superior Tribunal de Justiça, veja-se: (...) 
Ocorre, pois, que nada nos autos, no entanto, ao menos sinaliza que o Embargante tenha agido com dolo, não havendo o que se falar em repercussão lesiva ao patrimônio público, material ou imaterial como se depreende dos documentos acostados nos autos originais, pois os recursos foram aplicados na mesma finalidade dos programas.
Muito embora a atitude do Embargante possa ter tomado curso dissonante do legalmente previsto, seja na execução do plano de trabalho e/ou no objeto pactuado, de todo modo, os recursos do programa foram utilizados a benefício do público-alvo mencionado nos programas educacionais.
A utilização de recursos com destinação específica em ações que fogem ao estrito objeto, mas dentro da mesma finalidade e beneficiam o público-alvo destinatário dos recursos públicos, caracteriza mera irregularidade, porquanto ausente dolo ou má-fé na conduta.
Nesse sentido, colaciona-se os seguintes precedentes do Tribunal de Justiça do Estado de Mato Grosso, in verbis: (...) 
Portanto, uma vez afastada a ocorrência de lesão ao erário no caso concreto, corroborado pela destinação dos recursos na mesma finalidade pactuada, mesmo que fora do objeto pactuado, deve ser excluída a imposição de ressarcimento integral ao erário, e readequadas, as demais penas aplicadas, sob pena de ofensa aos princípios da proporcionalidade e razoabilidade.
Da mesma, não se verifica no decisum a existência do dolo específico necessário para a caracterização de um ato ímprobo, consistente na consciência somada à vontade e a finalidade de obter proveito indevido para si ou para outrem. O dolo e/ou a má-fé têm que ser extraídos do contexto fático de cada caso, de modo que não havendo comprovação da presença destes, não há se falar em ressarcimento ao erário.
3 - DOS PEDIDOS
Ante ao exposto REQUER-SE dessa Nobre e Respeitável Corte de Contas o recebimento na forma do Art. 287, § 3º e 7º, do RITCU, e o provimento dos presentes aclaratórios para o fim de reconhecer a presença da omissão e contradição no Acórdão 10457/2022-TCU-Primeira Câmara, que conheceu e negou provimento ao Recurso de Reconsideração contra o Acórdão 13355/2021-TCU-Primeira Câmara, proferido bojo do Processo TC Processo 002.918/2020-0.
Termos em que, pede provimento."

Rony de Abreu Munhoz (11.972/OAB-MT), Ivan Schneider (15.345/OAB-MT).

Procurador Júlio Marcelo de Oliveira.

EMBARGOS DE DECLARAÇÃO EM TOMADA DE CONTAS ESPECIAL. PROGRAMA DE APOIO AOS SISTEMAS DE ENSINO PARA ATENDIMENTO DE JOVENS E ADULTOS. AUSÊNCIA DA OMISSÃO ALEGADA. CONHECIMENTO E REJEIÇÃO. CIÊNCIA.

TOMADA DE CONTAS ESPECIAL (TCE)

Unidade de Auditoria Especializada em Tomada de Contas Especial (AudTCE).

Trata-se de embargos de declaração opostos por Valdir Pereira Castro Filho contra o Acórdão 10457/2022-TCU-Primeira Câmara, que conheceu e negou provimento ao recurso de reconsideração interposto em desfavor do Acórdão 13355/2021-TCU-Primeira Câmara, relatado pelo E. Ministro Vital do Rêgo, que julgou irregulares suas contas, condenou-o ao ressarcimento do débito e aplicou-lhe as multas previstas nos artigos 57 e 58 da Lei 8.443/1992.
Na origem, cuidavam os autos de tomada de contas especial instaurada pelo Fundo Nacional de Desenvolvimento da Educação contra o recorrente, ex-prefeito de Santo Antônio do Leverger/MT, em razão da omissão no dever de prestar contas dos recursos recebidos por meio do Programa de Apoio aos Sistemas de Ensino para Atendimento de Jovens e Adultos, no exercício de 2013.
Nos embargos, o recorrente alega que a decisão embargada padece de duas omissões: a razão pela qual não houve a condenação do prefeito antecessor (Valdir Ribeiro) , em cujo mandato os recursos teriam sido geridos e encerrado o prazo para a apresentação da prestação de contas; e a não comprovação do dolo na conduta do embargante, que considera necessária para configurar a prática de ato de improbidade.
Feito esse breve relato, passo a decidir.
Conheço dos embargos, por atenderem aos requisitos atinentes à espécie.
No mérito, os argumentos apresentados pelo embargante não podem ser acolhidos.
No que diz respeito à suposta primeira omissão, o recurso de reconsideração não impugnou a decisão exarada no item 9.1 do Acórdão 13355/2021-TCU-Primeira Câmara no sentido de excluir o prefeito antecessor do polo passivo da relação processual, razão pela qual a decisão embargada não foi omissa.
Além disso, operou-se a preclusão recursal consumativa, na medida em que, interposto o recurso de reconsideração sem impugnar essa decisão, consumou-se a oportunidade de fazê-lo.
Finalmente, em relação à caracterização do dolo, tido pelo embargante como essencial para sua condenação, não há falar em omissão, haja vista que esse argumento foi expressamente refutado no voto condutor do acórdão embargado, onde restou demonstrado que o elemento dolo exigível para os atos de improbidade é prescindível para a responsabilização dos jurisdicionados perante o TCU.
Diante disso, considerando que não foram infirmados os fundamentos da decisão recorrida, mas, tão somente, a tentativa de rediscutir o mérito da decisão embargada, o que não é permitido nesta espécie recursal, conheço dos embargos de declaração para, no mérito, rejeitá-los.
TCU, Sala das Sessões, em 18 de abril de 2023.
WALTON ALENCAR RODRIGUES 
Relator